臺灣臺北地方法院民事判決　　　　　　　　　　　九十一年度重訴字第二三四五號
　　原　　　告　　華南商業銀行股份有限公司
　　法定代理人　　戊○○
　　訴訟代理人　　丙○○
　　　　　　　　　丁○○
　　被　　　告　　星印股份有限公司
　　兼法定代理人　庚○○
　　被　　　告　　辛○
　　被　　　告　　己○○
　　訴訟代理人　　吳信穎律師
　　被　　　告　　甲○○　　原住台北市○○街四十二號
當事人間清償借款等事件，本院於民國九十三年三月三十一日言詞辯論終結，判決如
下：
    主  文
被告星印股份有限公司、被告庚○○、被告辛○、被告己○○應連帶給付原告新台幣
貳仟零壹拾捌萬伍仟零伍拾捌元、美金貳拾壹萬肆仟玖佰拾伍元，及各如附表一、
二所示之利息、違約金。
原告其餘之訴駁回。
訴訟費用由被告星印股份有限公司、被告庚○○、被告辛○、被告己○○連帶負擔。
    事  實
甲、原告方面：
一、聲明：被告應連帶給付原告新台幣（下同）二千零十八萬五千零五十八元、美金
    二十一萬四千九百三十五元及各如附表一、二所示之利息、違約金。
二、陳述：
（一）被告星印股份有限公司（下稱星印公司）於民國（下同）七十五年十一月十九
      日邀同被告己○○、辛○、庚○○及被告己○○、被告甲○○之被繼承人乙○○為連帶保證人，與原告簽訂保證書，約定保證被告星印公司對原告現在及將
      來所負之借款、損害賠償等及其他一切債務，以本金新臺幣（下同）五千萬元
      為限額及其利息、遲延利息、違約金、損害賠償及其他從屬於主債務之負擔，
      保證人願與債務人負連帶清償之責任。嗣星印公司於八十一年五月十九日邀同
      被告庚○○及辛○為連帶保證人，與原告簽立委任開發遠期信用狀契約，委託
      原告於美金一百萬元之限額內循環開發遠期信用狀，並約定各筆遠期信用狀之
      最高期限不得超過一百八十日，以各筆遠期信用狀押匯日或裝運日起算按開發
      信用狀申請書上列明之匯票期限計算各筆債務之清償日。原告應最遲於各筆遠
      期信用狀項下之債務清償日，將該筆債務本息按清償時原告公布之即期外匯賣
      出匯率折算新台幣或以原幣償還，並自押匯日起至到期日止，按原告外幣貸款
      利率計算利息，如逾期清償，應按原訂外幣貸款利率、遲延日原告新台幣基本
      放款利率加碼百分之二點五，與遲延日原告外幣貸款利率三者比較，取較高者
      計算遲延利息，並自遲延之日起至清償日止，逾期在六個月以內者，按遲延利
      息利率百分之十，逾期超過六個月者，按遲延利息利率百分之二十計付違約金
      。被告星印公司自八十七年一月至同年三月間起陸續委託原告開發信用狀二筆
      ，原告已依約開發信用狀及墊付貨款（明細詳如附表三所示），然被告星印公
      司未依約清償，尚欠美金二十一萬四千九百三十五元，及如附表二所示之利息
      、違約金迄未獲償。又被告星印公司另於八十七年三月三日，邀被告庚○○、
      辛○為連帶保證人，陸續向原告借款十八筆共二千零二十萬元，各筆借款之借
      款期間、金額均如附表一所示，利息均按原告基本放款利率加碼年息百分之一
      點一七五按月計付，並隨原告基本放款利率變動而調整，如未按攤還，借款人
      即喪失期限利益，應立即全部清償，另自遲延之日起，逾期在六個月以內者，
      按上開利率百分之十，超過六個月者，按上開利率百分之二十計付違約金。詎
      被告星印公司均未按期清償，依約應視為全部到期，尚積欠本金共二千零十八
      萬五千零五十八元及如附表一所示之利息、違約金。為此提起本件訴訟，請求
      被告連帶如數給付。
（二）系爭保證書均經對保簽章，且與原告對被告星印公司、庚○○、辛○及乙○○
      聲請本院八十八年促字第四三二一五號支付命令時所提出其等於七十四年一月
      十四日所訂立之保證書（下稱七十四年所定之保證書）及其等保證訴外人「凱
      莎琳有公司」所簽立之保證書上之簽字完全相符，亦與被告己○○於金融機構
      存款開戶時之簽名相符，足證系爭保證書上被告己○○及乙○○之簽名為真正
      。至系爭保證書雖因填載未察，致「星印股份有限公司」及「五千萬元正」二
      字各相差一行，惟並不影響當事人成立連帶保證契約之真意，且比較七十四年
      一月與七十五年十二月訂定之保證書，雖連帶保證人有部分不同，惟預定之保
      證金額均為五千萬元，亦可知保證人確有成立保證契約之意，不因填載之文字
      位置稍有移位而影響保證書之效力。
（三）原告雖與被告星印公司協議分期清償，惟因本件之保證屬最高限額保證，並未
      定有期間，在未經保證人依民法第七百五十四條之規定知原告終止前，所生約
      定範圍內之債務，均為保證契約效力所及，並無適用民法第七百五十五條之餘
      地。又本件系連帶保證，與普通保證不同，縱無民法第七百四十六條所示之情
      形，亦不得主張同法第七百四十五人條之先訴抗辯權。
（四）違約金乃係確保債權效力之一種強制罰，與利息不同。原告所收之違約金與其
      他金融同業相當，並無過高之情事。
三、證據：提出借據、授信約定書、保證書、委任開發遠期信用狀契約、開發信用狀
    申請書、進口到單交易記錄單、匯票等件為證，並聲請本院向華南商業銀行和平
    分行、世華商業銀行建成分行、吳興街郵局調取被告己○○之開戶印鑑卡等資料
    ，另聲請本院囑託國防部憲兵司令部刑事鑑識中心及法務部調查局為筆跡鑑定。
乙、被告方面：
壹、被告星印公司、被告庚○○及被告甲○○部分：
    未於言詞辯論期日到場，亦未提出書狀作何聲明或陳述。
貳、被告辛○部分：
一、聲明：原告之訴駁回。
二、陳述：伊確實有擔任保證人。
參、被告己○○部分：
一、聲明：原告之訴駁回。
二、陳述：
（一）被告己○○不同意原告追加甲○○為被告，亦不同意原告追加繼承乙○○之法
      律關係。
（二）原告所提出於七十五年十一月十九日訂立之保證書（下稱系爭保證書），其上
      乙○○與被告己○○之簽名蓋章，均非真正，且系爭保證書與原告對被告星印
      公司、庚○○、辛○及乙○○聲請本院八十八年促字第四三二一五號支付命令
      時所提出其等於七十四年一月十四日所訂立之保證書（下稱七十四年所定之保
      證書）不同，並未將所有連帶保證人併列在保證書開頭連帶保證人欄下，而僅
      列乙○○、辛○二人，其記載方式不嚴謹，有違原告之慣例；又系爭保證書首
      段文字載明：「連帶保證人乙○○、辛○等，係向星印公司及原告華南商業銀
      行連帶保證伍仟萬元正對貴行現在及將來所負之借款、損害賠償等及其他一切
      債務以本金新台幣（空白）為限額……」，顯未針對被告星印公司為保證，亦
      未約定保證之金額，雙方之意思表示並未合致，另董監事改選並不影響前揭七
      十四年所定保證書之效力，應無另行簽訂系爭保證書之必要，故系爭保證書應
      係偽造。至於法務部調查局九十二年八月十二日調科貳字0000000000號鑑定通
      知書之鑑定結果不實，縱屬真實，亦無法證明系爭保證書為真正。
（三）縱認保證書為真正，惟系爭保證契約未定有期限，且原告未將保證書繕本交付
      被告己○○，致被告己○○無法依法終止保證契約，對消費者顯失公平，依費
      者保護法第十二條第一項之規定，應屬無效。又原告未經被告己○○、乙○○
      之同意即允許被告星印公司延期清償，依民法第七百五十五條、第七百三十九
      條之一、民法債編施行法第三十三條之規定，被告己○○及甲○○均不須負保
      證責任，且亦得依民法第七百四十五條之規定主張先訴抗辯權。
（四）原告請求之違約金過高，依民法第二百五十二條之規定，應予酌減。
三、證據：提出本院八十八年度促字第四三二一五號支付命令為證。
    理  由
一、本件原告起訴時原併請求訴外人乙○○應依連帶保證契約連帶給付二千零十八萬
    五千零五十八元、美金二十一萬四千九百三十五元及各如附表一、二所示之利息
    、違約金，嗣因乙○○業於八十年十二月六日死亡，有其
    本院卷第六十頁），而變更為依連帶保證契約及繼承之法律關係請求其法定繼承
    人己○○及甲○○負連帶給付之責，並追加甲○○為被告，因請求之事實同一，
    依民事訴訟法第二百五十五條第一項第二款，應予准許，合先敘明。
二、本件被告星印公司、庚○○、辛○及甲○○未於言詞辯論期日到場，核無民事訴
    訟法第三百八十六條所列各款情形，應依原告之聲請，由其一造辯論而為判決。
三、原告起訴主張：被告星印公司於七十五年十一月十九日邀同被告己○○、辛○、
    庚○○及被告己○○、被告甲○○之被繼承人乙○○為連帶保證人，與原告簽訂
    保證書，約定保證被告星印公司對原告現在及將來所負之借款、損害賠償等及其
    他一切債務，以本金五千萬元為限額及其利息、遲延利息、違約金、損害賠償及
    其他從屬於主債務之負擔，保證人願與債務人負連帶清償之責任。嗣星印公司於
    八十一年五月十九日邀同被告庚○○及辛○為連帶保證人，與原告簽立委任開發
    遠期信用狀契約，委託原告於美金一百萬元之限額內循環開發遠期信用狀，並約
    定各筆遠期信用狀之最高期限不得超過一百八十日，以各筆遠期信用狀押匯日或
    裝運日起算按開發信用狀申請書上列明之匯票期限計算各筆債務之清償日。原告
    應最遲於筆遠期信用狀項下之債務清償日，將該筆債務本息按清償時原告公布之
    即期外匯賣出匯率折算新台幣或以原幣償還，並自押匯日起至到期日止，按原告
    外幣貸款利率計算利息，如逾期清償，應按原訂外幣貸款利率、遲延日原告新台
    幣基本放款利率加碼百分之二點五，與遲延日原告外幣貸款利率三者比較，取較
    高者計算遲延利息，並自遲延之日起至清償日止，逾期在六個月以內者，按遲延
    利息利率百分之十，逾期超過六個月者，按遲延利息利率百分之二十計付違約金
    。被告星印公司自八十七年一月至同年三月間起陸續委託原告開發信用狀二筆，
    原告已依約開發信用狀及墊付貨款（明細詳如附表三所示），然被告星印公司未
    依約清償，尚欠美金二十一萬四千九百三十五元，及如附表二所示之利息、違約
    金迄未獲償。又被告星印公司另於八十七年三月三日，邀被告庚○○、辛○為連
    帶保證人，陸續向原告借款十八筆共二千零二十萬元，各筆借款之借款期間、金
    額均如附表一所示，利息均按原告基本放款利率加碼年息百分之一點一七五按月
    計付，並隨原告基本放款利率變動而調整，如未按攤還，借款人即喪失期限利益
    ，應立即全部清償，另自遲延之日起，逾期在六個月以內者，按上開利率百分之
    十，超過六個月者，按上開利率百分之二十計付違約金。詎被告星印公司均未按
    期清償，依約應視為全部到期，尚積欠本金共二千零十八萬五千零五十八元及如
    附表一所示之利息、違約金等情，爰依消費借貸契約、委任開發遠期信用狀契約
    及連帶保證契約，求為命被告給付二千零一十八萬五千零五十八元、美金二十一
    萬四千九百三十五元，及如附表一、二所示之利息、違約金之判決。
四、被告己○○則以：系爭保證書上乙○○與被告己○○之簽名蓋章，均非真正，且
    系爭保證書與七十四年所定之保證書不同，並未將所有連帶保證人併列在保證書
    開頭連帶保證人下，而僅列乙○○、辛○二人，其記載方式不嚴謹，有違原告之
    慣例；又系爭保證書首段文字載明：「連帶保證人乙○○、辛○等，係向星印公
    司及原告華南商業銀行連帶保證伍仟萬元正對貴行現在及將來所負之借款、損害
    賠償等及其他一切債務以本金新台幣（空白）為限額……」，顯未針對被告星印
    公司為保證，亦未約定保證之金額，雙方之意思表示並未合致，另董監事改選並
    不會影響前揭七十四年所定保證書之效力，應無另行簽訂系爭保證書之必要，故
    系爭保證書應係偽造。至於法務部調查局書之鑑定結果不實，縱屬真實，亦無法
    證明系爭保證書為真正。縱認保證書為真正，惟系爭保證契約未定有期限，且原
    告未將保證書繕本交付被告己○○，致被告己○○無法依法終止保證契約，對消
    費者顯失公平，依費者保護法第十二條第一項之規定，應屬無效。又原告未經被
    告己○○、乙○○之同意即允許被告星印公司延期清償，依民法第七百五十五條
    、第七百三十九條之一、民法債編施行法第三十三條之規定，被告己○○及甲○○均不須負保證責任，且亦得另依民法第七百四十五條之規定主張先訴抗辯權。
    另原告請求之違約金過高，依民法第二百五十二條之規定，應予酌減云云，資為
    抗辯。
五、經查原告主張之前揭事實，業據其提出借據、授信約定書、保證書、委任開發遠
    期信用狀契約、開發信用狀申請、進口到單交易記錄單、匯票等件為證（見本院
    卷第十六頁至第四十四頁），且為被告辛○所不爭執，又被告星印公司、被告庚○○對於原告主張之事實，已於相當時期受合法之通知，而於言詞辯論期日不到
    場，亦未提出準備書狀爭執，依民事訴訟法第二百八十條第三項準用第一項規定
    ，視同自認，則原告主張被告星印公司、庚○○及辛○應連帶清償前揭款項等語
    ，應為可取。
六、又原告主張被告己○○及其被繼承人乙○○均為連帶保證人，應負連帶保證責任
    等語，則為被告己○○所否認，並以前詞置辯。經查：
（一）按保證人與債權人約定就債權人與主債務人間所生一定債之關係範圍內之不特
      定債務，預定最高限額，由保證人保證之契約，學說上稱為最高限額保證。此
      種保證，除訂約時已發生之債權外，即將來發生之債權，在約定限額之範圍內
      ，亦為保證契約效力所及。而保證人死亡後，已不得再為權利義務之主體。保
      證人死亡前已發生之債務，在約定限度之範圍內，固應由其繼承人承受，負連
      帶償還責任；惟保證人死亡後始發生之債務，則不在其繼承人繼承之範圍（最
      高法院八十一年度台上字第一０一一號判決參照）。查系爭保證書關於「對原
      告現在及將來所負之借款、損害賠償等及其他一切債務，以五千萬元為限額及
      其利息、遲延利息、違約金、損害賠償及其他從屬於主債務之負擔，保證人願
      與債務人負連帶清償之責任」之約定，依上開說明，即屬最高限額保證之約定
      ，而未定有期間。惟訴外人乙○○係於八十年十二月六日死亡，而本件原告主
      張主債務人即被告星印公司所積欠之前揭債務均係成立於八十七年間，則訴外
      人乙○○縱有於七十五年間有簽立系爭保證書，同意於最高限額五千萬元之範
      圍內，擔任被告星印公司之連帶保證人，因本件債務均係發生於乙○○死亡之
      後，依上開說明，自不屬其繼承人即被告己○○及甲○○繼承之範圍，則原告
      主張被告己○○及甲○○應繼承本件乙○○之連帶保證債務云云，自不足取。
（二）查被告己○○雖否認系爭保證書上簽名及印文之真正，惟經本院分別向被告和
      平分行、世華商業銀行建成分行、吳興街郵局調取被告己○○開戶時親自簽名
      之印鑑卡，與系爭保證書以肉眼比對之結果，保證書上被告己○○簽名之筆跡
      個性、慣性、筆劃關連及組織方式顯與被告己○○於前揭印鑑卡上親自簽名之
      字跡大致相同（見本院卷一三三、一三七、一四一頁），經送法務部調查局鑑
      定結果，亦認系爭保證書上被告己○○之簽名與前揭印鑑卡上被告己○○之簽
      名字跡部分筆劃特徵相似，不排除有出於同一人手筆之可能性，有法務部調查
      局九十二年八月十二日調科貳字0000000000號鑑定通知書附卷可稽（見本院卷
      第一九一頁），足認系爭保證書上己○○之簽名應係其本人所親簽，系爭保證
      書應屬真正，被告己○○抗辯係偽造云云，尚非可採。至系爭保證書首段主債
      務人一欄雖記載「五千萬元」，其隔壁一行之保證債務限額欄則為空白，有系
      爭保證書在卷可稽（見本院卷第四十四頁），惟因系爭保證書乃係定型化契約
      ，契約條款均係原告預先印製，僅就主債務人及保證之限額二欄預留空白，於
      訂約時再視訂約對象及條件另行填寫，是原告於主債務人一欄填寫五千萬元，
      並於其右一行空白處填寫被告星印公司，顯係書寫時誤將原應填載於主債務人
      及保證限額欄之「星印公司」、「五千萬元正」等文字均偏右一行記載，而非
      就主債務人及保證限額漏未約定，自不影響保證契約之成立，被告己○○抗辯
      系爭保證書保證之對象並非被告星印公司，亦未約定保證之限額，兩造意思表
      示不一致云云，自不足取。
（三）復按就連續發生之債務為保證而未定有期間者，保證人得隨時通知債權人終止
      保證契約。前項情形，保證人對於通知到達債權人後所發生主債務人之債務，
      不負保證責任，民法第七百五十四條定有明文。查系爭保證書約定之內容為最
      高限額之保證，而未定有期間，已如上述，則被告己○○既得依民法第七百五
      十四條規定，隨時通知被上訴人終止保證契約，自難謂該約定對其顯失公平。
      又終止權之行使，以意思表示為之即可，故被告己○○縱未取得系爭保證書之
      繕本，亦不影響其終止權之行使，被告己○○抗辯系爭保證書未定期限，且原
      告未交付保證書繕本致其無法終止契約，顯失公平云云，並不足取。
（四）又就定有期限之債務為保證者，如債權人允許主債務人延期清償時，保證人除
      對於其延期已為同意外，不負保證責任，民法第七百五十五條固定有明文。查
      原告雖未經被告己○○之同意，即允許被告星印公司就本件債務延期清償，惟
      因系爭保證書書屬未定有期間之最高限額保證契約，在未經保證人依民法第七
      百五十四條規定終止前，於約定範圍內所生之債務均為該保證契約效力所及，
      故已發生之債務縱因清償或其他事由而消滅，該保證契約依然有效，嗣後所生
      之債務，於不逾最高限額範圍內，保證人仍應負保證責任，是以債權人就定有
      期間之債務，縱未經保證人同意，即允許主債務人延期清償，因延期後之主債
      務，在約定之最高限額內仍為保證契約效力所及，保證人自不得依民法第七百
      五十五條之規定主張免責，故被告己○○執此抗辯其得不負保證責任云云，亦
      非可取。
（五）按連帶債務之債權人，得對債務人中之一人或數人或其全體，同時或先後請求
      全部或一部之給付；連帶債務未全部履行前，全體債務人仍負連帶責任，民法
      第二百七十三條第一、二項定有明文；又保證債務之連帶，係指保證人與主債
      務人負同一債務，對於債權人各負全部給付之責任者而言，觀之民法第二百七
      十二條第一項規定連帶債務之文義甚明，故連帶保證縱無民法第七百四十六條
      所揭之情形，自不得主張同法第七百四十五條檢索抗辯權（最高法院四十五年
      台上字第一四二六號號判例參照），是被告己○○抗辯其得主張七百四十五條
      之先訴抗辯權云云，即非可取。
（六）至被告己○○另辯稱系爭借款契約約定之違約金過高，應依民法第二百五十二
      條規定予以酌減云云。然查，約定之違約金是否過高，應就債務人若能如期履
      行債務時，債權人可得享受之一切利益為衡量之標準，而本件兩造約定之違約
      計算方式為逾期在六個月以內者按約定利息利率之百分之十，逾期在六個月以
      上者，按約定利息利率之百分之二十計算，核與一般銀行關於違約金約定之常
      情相同，實難認有過高之情形，則被告己○○所為此部分之抗辯亦不足取。
七、綜上所述，原告依消費借貸契約、委任開發遠期信用狀契約及連帶保證契約請求
    被告星印股份有限公司、庚○○、辛○、己○○連帶給付二千零一十八萬五千零
    五十八元、美金二十一萬四千九百三十五元，及如附表一、二所示之利息、違約
    金，為有理由，應予准許。原告依連帶保證契約及繼承之法律關係請求被告己○○、甲○○連帶給付前揭款項之部分，為無理由，應予駁回。
八、至兩造其餘之攻擊或防禦方法，及未經援用之證據，經本院斟酌後，認為均不足
    以影響本判決之結果，自無庸一一詳予論駁，併此敘明。
九、據上論結，本件原告之訴為一部有理由，一部無理由，依民事訴訟法第三百八十
    五條第一項、第七十九條、八十五條第二項，判決如主文。
中　　　華　　　民　　　國　　九十三　　年　　　四　　　月　　　二十一　日
                                        台灣台北地方法院民事第三庭
                                            審判長法  官  張靜女
                                                  法  官  李慈惠
                                                  法  官  李宜娟
右正本係照原本作成。
如不服本判決應於送達後二十日內向本院提出上訴狀。
中　　　華　　　民　　　國　　九十三　　年　　　四　　　月　　　二十一　日
                                              法院書記官  高菁菁
